臺灣彰化地方法院民事判決
110年度訴字第898號
原      告  何美華  
訴訟代理人  吳榮昌律師
複  代理人  王聖凱律師
被      告  趙俊銘  
訴訟代理人  易佩萱律師
上列當事人間債務人異議之訴事件，本院於民國111年3月31日言
詞辯論終結，判決如下：
    主      文
確認被告就臺灣高等法院臺中分院109年度上字第232號民事確定
判決所示對原告新臺幣400萬元及自民國108年11月29日起至清償
日止，按年息百分之5計算之本金及利息債權不存在。
本院110年度司執字第38139號清償債務強制執行事件強制執行程
序應予撤銷。
訴訟費用由被告負擔。
    事實及理由
一、本件原告主張被告就臺灣高等法院臺中分院（下稱臺中高分
    院）109年度上字第232號（下稱前案）確定判決所示對原告
    新臺幣（下同）400萬元及利息債權（下稱前案債權）不存
    在，為被告所否認，則兩造就前案債權存否即不明確，致原
    告法律上地位處於不安狀態，且此不安狀態得以確認判決除
    去。從而，原告提起本件訴訟，關於訴請確認前案債權不存
    在部分，合於民事訴訟法第247條第1項規定，有確認利益，
    合先敘明。
二、原告主張：
（一）被告於民國82年間，為投資土地向訴外人趙炎坤借款1,15
      0萬元。經雙方於84年7月15日理算債務後，被告尚欠640
      萬元本金未清償（下稱系爭借款），乃簽發發票日84年7
      月15日、到期日85年12月31日、金額1,000萬元本票（下
      稱84年本票）交付趙炎坤，擔保系爭借款債務。嗣趙炎坤
      將系爭借款債權讓與訴外人即趙炎坤之子趙淦明，84年本
      票現由趙淦明持有。後被告於105年7月8日出具切結書予
      趙淦明，表明其確有積欠系爭借款債務，同意提供其所有
      坐落彰化縣○○鎮○○段0000○0地號土地及其上756建號建物
      （門牌號碼彰化縣○○鎮○○街000巷00號）（下稱系爭房地
      ）設定抵押權予趙淦明，並於106年2月18日以系爭房地設
      定抵押權，擔保84年本票部分本金及利息。此外，被告於
      96年、105年9月16日亦分別清償系爭借款債務61萬元、10
      萬元予趙淦明。足見趙淦明對被告確有系爭借款債權，且
      被告已拋棄時效利益。
（二）兩造於105年9月19日簽訂不動產買賣契約，約定原告以68
      0萬元價金向被告買受系爭房地。被告於105年10月21日將
      系爭房地交付原告，並於106年11月16日辦竣所有權移轉
      登記。原告已先給付280萬元價金予被告，嗣因趙淦明向
      原告提示84年本票、系爭房地抵押權設定文件，表示其為
      系爭房地抵押權人，被告尚積欠其400萬元債務未清償，
      原告為免系爭房地遭拍賣，乃於106年12月18日將上開價
      金尾款400萬元交付趙淦明。嗣被告起訴請求原告給付價
      金尾款400萬元，經臺中高分院判決原告應給付被告400萬
      元及利息（即前案債權）。
（三）趙淦明於110年8月21日將系爭借款債權中400萬元本息讓
      與原告，經原告寄發存證信函予被告，以該受讓部分系爭
      借款債權對被告為與前案債權抵銷之意思表示，被告已於
      110年9月初收受。前案債權既經原告以受讓部分系爭借款
      債權抵銷而消滅，被告即不得以前案確定判決聲請對原告
      強制執行。爰依強制執行法第14條第1項規定，提起本件
      訴訟。並聲明：如主文所示。
三、被告則以：被告與趙淦明間無系爭借款關係存在。前案確定
    判決已認定84年本票因背書不連續，趙淦明不得行使84年本
    票權利。其次，原告出具切結書所載趙淦明對被告債權金額
    為350萬元，與原告主張受讓400萬元債權金額不符。而趙淦
    明未得被告同意，擅自於106年2月18日、106年9月7日就系
    爭房地設定抵押權，並非被告承認趙淦明對其有系爭借款債
    權存在，且系爭房地抵押權擔保債權金額為350萬元，亦非
    原告主張系爭借款債權640萬元。此外，原告於前案主張趙
    淦明對被告有640萬元系爭借款債權，原告係為被告清償其
    對趙淦明債務，依無因管理、不當得利法律關係對被告主張
    抵銷，經前案確定判決認無理由，原告自應受前案確定判決
    爭點效拘束，其主張以受讓部分系爭借款債權對被告主張與
    前案債權抵銷，即無理由等語，資為抗辯。並聲明：原告之
    訴駁回。
四、兩造不爭執事實（見本院卷第484頁至第485頁）：
（一）被告簽發發票日84年7月15日、到期日85年12月31日、金
      額1,000萬元本票（即84年本票，見本院卷第21頁）交付
      趙淦明之父趙炎坤，84年本票現由趙淦明持有。
（二）被告於105年7月8日簽訂切結書（見本院卷第25頁）。
（三）兩造於105年9月19日簽訂不動產買賣契約，約定原告買受
      被告所有系爭房地，買賣價金680萬元。被告於105年10月
      21日將系爭房地交付原告，並於106年11月16日辦竣所有
      權移轉登記。原告已先給付280萬元買賣價金予被告，另
      於106年12月18日給付剩餘價金尾款400萬元予趙淦明。
（四）被告曾於106年2月18日以系爭房地設定抵押權予趙淦明，
      登記擔保債權為債務人（即被告）對權利人（即趙淦明）
      於84年7月15日所簽發本票（即84年本票）中部分本金暨
      其所衍生之孳息償還確保等履行。（惟被告主張此非基於
      其授權所為）上開抵押權已於106年12月8日，以清償為原
      因塗銷。
（五）原告於106年12月7日簽訂切結書予趙淦明（見本院卷第43
      頁）。
（六）被告以趙淦明未得被告同意，擅自於106年2月18日、106
      年9月7日就系爭房地為抵押權設定登記，涉犯行使偽造私
      文書等罪嫌，對趙淦明提出刑事告訴，經臺灣臺中地方檢
      察署（下稱臺中地檢）檢察官以109年度偵字第25021號為
      不起訴處分確定。被告以趙淦明對原告施用詐術致被告受
      有財產上損害罪，涉有詐欺罪嫌，對趙淦明提出刑事告訴
      ，經臺中高分院以108年度上易字第1394號判決趙淦明無
      罪確定。
（七）被告以原告未給付買賣價金尾款400萬元為由，對原告提
      起給付價金訴訟，經前案判決原告應給付被告400萬元及
      自108年11月29日起至清償日止，按年息百分之5計算之利
      息（即前案債權）。原告不服提起上訴，經最高法院以11
      0年台上字第1912號裁定駁回上訴而告確定。被告以前案
      確定判決為執行名義，向本院聲請對原告強制執行，經本
      院以110年度司執字第38139號強制執行事件受理，現執行
      程序尚未終結。
（八）趙淦明於110年8月21日寄發烏日郵局000316號存證信函通
      知被告其已將系爭借款債權中400萬元本息債權讓與原告
      ，被告於110年9月初收受上開存證信函。上開存證信函檢
      附84年本票背面於109年12月22日有加註「於84.7.15日趙
      炎坤即移轉給趙淦明，如有不實負一切法律責任」等文字
      。
（九）原告於110年9月1日寄發北斗郵局000109號存證信函予被
      告，通知被告其已受讓部分系爭借款債權，並為以受讓部
      分系爭借款債權與前案債權抵銷之意思表示，被告於110
      年9月初收受上開存證信函。
五、本件爭點應為：
（一）原告主張趙淦明對被告有系爭借款債權存在，有無理由？
（二）被告抗辯原告應受前案確定判決爭點效拘束，不得主張系
      爭借款債權存在，有無理由？
（三）原告主張其受讓部分系爭借款債權，以之對被告主張與前
      案債權抵銷，有無理由？
（四）原告依強制執行法第14條第1項規定，請求撤銷本院110年
      度司執字第38139號清償債務強制執行事件強制執行程序
      ，有無理由？
六、得心證之理由：
（一）趙淦明對被告有640萬元系爭借款債權存在：
　　1.經查，被告不爭執其有簽發84年本票交付趙炎坤，該本票
      現由趙淦明持有等事實（見兩造不爭執事實（一））。其
      次，被告於105年7月8日出具切結書，載明「該標的（按
      即系爭房地）並先行設定新台幣壹仟萬元（第三順位）抵
      押權與趙淦明（多年前積欠未償）」等文字（見兩造不爭
      執事實（二）、本院卷第25頁）。對照被告於107年7月9
      日在臺中地檢檢察官訊問時陳述：「（問：趙淦明說，你
      曾經倒閉，有積欠他640萬元債務？）當時是大家一起買
      土地，登記給趙淦明，後來土地他買賣了，我沒有拿到錢
      ，我有跟趙淦明借錢來買土地。」等語；被告於107年8月
      6日在臺中地檢檢察官訊問時陳述：「（問：上次開庭時
      ，趙淦明提出84年7月15日1000萬元本票，主張你有欠他6
      40萬元，是否有此事？）那些錢是當初合資一起買山上的
      土地。」等語；被告於108年7月3日在臺中地方法院108年
      度易字第298號詐欺案件證稱：「（趙淦明問：你第一次
      偵查開庭的時候，檢察官問你有沒有欠我錢，你說有，但
      是多少錢，很久忘記了，是否如此？）我給你利息的錢而
      已。」、「（趙淦明問：民國96年你是否有還我一筆61萬
      元？）那是補你利息錢。」、「（趙淦明問：在你簽1000
      萬元本票之後，你有還我兩次錢？）我只是補你利息的錢
      而已。」等語，有各該筆錄在卷可稽（見本院卷第69頁至
      第96頁）。參以被告於106年2月18日以系爭房地設定抵押
      權予趙淦明，擔保債權種類及範圍登記為「債務人（即被
      告）對權利人（即趙淦明）於84年7月15日所簽發本票（
      即84年本票）中部分本金暨其所衍生之孳息償還確保等履
      行」乙情，亦有土地登記謄本、土地登記申請資料在卷可
      佐（見本院卷第27頁、第209頁至第223頁）。被告既簽發
      84年本票，並提供系爭房地設定抵押權予趙淦明擔保84年
      本票部分債權，並出具切結書表明其有積欠趙淦明多年未
      清償債務，被告於前案或本件訴訟程序中，亦未曾抗辯其
      有積欠趙淦明他宗債務，堪認原告主張趙淦明對被告有64
      0萬元系爭借款債權存在乙情，應屬可信。
　　2.被告雖答辯稱前案確定判決已認定84年本票因背書不連續
      ，趙淦明不得行使84年本票權利等語。經查，趙淦明固因
      趙炎坤未將84年本票背書轉讓趙淦明，而未取得84年本票
      權利，惟票據關係與其原因關係各自獨立，自不因趙淦明
      未取得84年本票權利，即認系爭借款債權不存在。反之，
      趙淦明雖不得行使84年本票權利，惟84年本票仍可佐證系
      爭借款債權確實存在。被告此部分答辯，難認有據。
　　3.被告又答辯稱：原告出具切結書所載趙淦明對被告債權金
      額為350萬元，與原告主張受讓400萬元債權金額不符；趙
      淦明未得被告同意，擅自於106年2月18日、106年9月7日
      就系爭房地為設定抵押權，並非被告承認趙淦明對其有系
      爭借款債權存在；系爭房地抵押權擔保債權金額為350萬
      元，亦非原告主張系爭借款債權640萬元等語。經查，被
      告抗辯趙淦明未經被告同意，擅自就系爭房地設定350萬
      元抵押權乙節，未據其舉證以實其說，而其以此事實對趙
      淦明提起刑事告訴部分，亦據臺中地檢檢察官以109年度
      偵字第25021號為不起訴處分確定，自難採信。而被告既
      提供系爭房地設定抵押權予趙淦明，並登記擔保債權額35
      0萬元、擔保債權為84年本票部分債權，又趙淦明與被告
      間系爭借款與原告有關者，亦僅有系爭房地抵押權所擔保
      84年本票債權中350萬元部分，則原告出具切結書依此記
      載趙淦明對被告債權額350萬元等語（見本院卷第43頁）
      ，尚屬合理，不足以此原告出具切結書記載債權金額不符
      之情，反面推論趙淦明與被告間系爭借款債權不存在。是
      被告此部分答辯，亦不足採。
　　4.從而，趙淦明對被告有640萬元系爭借款債權存在，洵堪
      認定。
（二）被告抗辯原告應受前案確定判決爭點效拘束，不得主張系
      爭借款債權存在，為無理由：
　　1.按學說上所謂爭點效，乃源自訴訟法上誠信原則及當事人
      公平等法理，係指法院於確定判決理由中，對訴訟標的以
      外當事人所主張重要爭點，本於兩造辯論結果所為判斷，
      除有顯然違背法令，或當事人提出新訴訟資料足以推翻原
      判斷外，於同一當事人間，就與該重要爭點有關之他訴訟
      ，不得再為相反主張，法院亦不得作相異判斷而言。實務
      上認為發生爭點效之要件為：須於同一當事人間、須該重
      要爭點在前訴訟已列為足以影響判決結果之主要爭點，經
      兩造充分攻防、適足辯論、須法院為實質判斷、須前訴法
      院判斷非顯然違背法令、須當事人未提出新訴訟資料足以
      推翻原判斷、須前後兩訴標的利益大致相同，或前訴標的
      利益大於後訴。
　　2.經查：
　　⑴被告提起前案訴訟，先位之訴依民法第367條規定、兩造間
      買賣契約法律關係，請求原告給付價金400萬元及利息，
      備位之訴則依民法第541條、第179條規定，請求趙淦明給
      付400萬元及利息。
　　⑵原告於前案抗辯：①趙淦明有權代被告受領價金，或依表見
      代理規定，其交付400萬元予趙淦明，即生清償價金債務
      效力。②如認原告交付400萬元予趙淦明不生清償價金債務
      效力，則因被告對趙淦明負有系爭借款債務，其代被告清
      償對趙淦明系爭借款債務，對被告發生無因管理、不當得
      利或利害關係第三人清償等債權，得以上開債權與被告價
      金債權抵銷。
　　⑶前案確定判決原告應給付被告400萬元及利息，理由略以：
      ①原告舉證不足以證明被告有授權趙淦明受領400萬元價金
      ，而趙淦明非以被告代理人或履行輔助人地位向原告收取
      400萬元，原告亦非誤信被告有授權趙淦明受領價金而向
      趙淦明給付，不符合民法第169條表見代理規定。②趙淦明
      就系爭房地抵押權擔保債權為84年本票債權，惟84年本票
      為記名本票，未經受款人趙炎坤背書轉讓，趙淦明無從行
      使84年本票權利，系爭房地抵押權因欠缺從屬性而不生效
      力，則原告為清償該抵押權擔保債權而交付400萬元予趙
      淦明，為非債清償，不得依民法第312條規定主張承受84
      年本票債權。③趙淦明不得行使84年本票權利，原告交付4
      00萬元予趙淦明欲代被告清償不存在之84年本票債務，對
      被告無益，不構成無因管理或不當得利。
　　⑷上開事實，有前案判決在卷可按（見本院卷第127頁至第14
      2頁），並經本院調取前案卷宗核閱無訛。
　　3.前案確定判決認定原告不得以無因管理、不當得利或利害
      關係第三人清償等債權對被告主張與價金債權抵銷，其理
      由構成均取徑於「趙淦明不得行使系爭房地抵押權所擔保
      84年本票債權」之單一論理，對於系爭借款債權是否存在
      乙節則未置一詞。前案確定判決既未就系爭借款債權是否
      存在為實質判斷，揆諸前揭說明，自無發生爭點效之餘地
      。是被告此部分答辯，亦非可採。
（三）按執行名義成立後，如有消滅或妨礙債權人請求之事由發
      生，債務人得於強制執行程序終結前，向執行法院對債權
      人提起異議之訴。如以裁判為執行名義時，其為異議原因
      之事實發生在前訴訟言詞辯論終結後者，亦得主張之。強
      制執行法第14條第1項定有明文。經查，趙淦明對被告有6
      40萬元系爭借款債權存在，業據本院認定如前，則趙淦明
      於前案判決後，將系爭借款債權中400萬元讓與原告，經
      通知被告後，原告以受讓部分系爭借款債權對被告為與前
      案債權抵銷之意思表示，已生消滅前案債權效力。從而，
      原告依強制執行法第14條第1項規定，請求撤銷本院110年
      度司執字第38139號清償債務強制執行事件強制執行程序
      ，為有理由，應予准許。
七、綜上所述，原告請求確認前案債權不存在，及依強制執行法
    第14條第1項規定，請求撤銷本院110年度司執字第38139號
    清償債務強制執行事件強制執行程序，均有理由，應予准許
    。
八、本件事證已臻明確，兩造其餘攻擊防禦方法及證據，核與判
    決結果不生影響，爰不一一論列，併此敘明。
九、訴訟費用負擔之依據：民事訴訟法第78條。
中　　華　　民　　國　　111 　年　　5 　　月　　12　　日
                  民事第一庭    法  官  歐家佑
以上正本係照原本作成。
如不服本判決，須於判決送達後20日內向本院提出上訴狀。(須
按他造當事人之人數附繕本)。如委任律師提起上訴者，應一併
繳納上訴審裁判費。
中　　華　　民　　國　　111 　年　　5 　　月　　13　　日
                                書記官  黃明慧